臺灣高等法院民事判決　　　　　　　　　　　　　　　九十一年度上字第二三五號
　　上　訴　人　甲○○
　　法定代理人　林大鈞
右當事人間返還買賣價金事件，上訴人對於中華民國九十年七月十六日台灣台北地方
法院九十年訴字第七八三號第一審判決提起上訴，本院判決如左：
    主      文
上訴駁回。
第二審訴訟費用由上訴人負擔。
    事      實
甲、上訴人方面：
一、聲明：
（一）原判決廢棄。
（二）被上訴人應給付上訴人新台幣（下同）三百九十萬元，及自起訴狀繕本送達被
      上訴人之翌日起至清償日止，按年息百分之五計算之利息。
（三）前項聲明，願供擔保，請准宣告假執行。
二、陳述：除與原判決記載相同者，茲予引用外，補稱：
（一）系爭建物大樓與停車場出口間之空地成為可供他人通行之「現有巷道」（下稱
　　　系爭巷道），業已該當「權利瑕疵」：
    １、按所有權者，於法令限制內，對於標的物為一般的全面的支配而具有彈性及
        永久性之物權，具有完全性、整體性、彈力性、永久性之特性。而本件系爭
        巷道既屬公眾通行之道路，縱社區內住戶仍得於該巷道內通行，惟因任何不
        特定之第三人已得依據司法院大法官會議釋字第四百號解釋對既成巷道主張
        公共地役權存在，上訴人所有權之行使、管理已受公法上之限制，且系爭巷
        道可任由其他人、車得自由通行使用，對於住戶之私密性及安全性之侵害影
        響重大，已妨害上訴人所有權完全性及整體性之權能，自屬權利瑕疵。
    ２、民法第三百五十四條所謂之「瑕疵」，除包括物之瑕疵、權利之瑕疵，應亦
        包括「認知上之瑕疵」，即類推民法第八十八條「表意人若知其事情即不為
        意思表示」及「物之性質交易上認為重要者」之「錯誤」，若為出賣人故意
        不告知者，其性質同屬因詐欺而使人為意思表示。系爭建物大樓與停車場出
        口間空地為可供他人通行之巷道，被上訴人並未盡告知之義務，且原審調查
        事實已認定被上訴人並無任何積極行為盡告知之能事，被上訴人履行義務顯
        然未依民法第一百四十八條第二項「誠實及信用方法」為之。就保護消費者
        買受人權益之立場而論，其迴避交易誠信之意圖明顯可議，實不足以保護。
    ３、兩造所訂立之土地及預定建物買賣合約書（下稱系爭買賣契約）第十四條中
        所謂之「保證產權清楚」，依消費者保護法第十一條第二項規定，應為有利
        於上訴人（消費者）之解釋，不僅包括「權利範圍」清楚，尚應含括「權能
        狀態」清楚。被上訴人出售予上訴人之所有權，為「法令上有限制之所有權
        」，其未盡告知權能狀態之情形，應屬違背誠信暨違反約定之重大權利瑕疵
        。
    ４、企業經營者應確保廣告內容之真實，其對於消費者所負之義務不得低於廣告
        之內容，消費者保護法第二十二條定有明文。由被上訴人之廣告文宣錄影帶
        中，被上訴人所製作之模型，將社區道路及系爭巷道所在空間之地面漆上白
        色，而社區○○○路則漆上黑色，被上訴人在黑色馬路上擺置汽車模型，卻
        於系爭巷道上擺置行人模型，自客觀而言，系爭巷道顯然是整個社區之一部
        份，上訴人自無可能將之視為得供第三人任意通行、使用之巷道，被上訴人
        於申請建照規劃設計之初，即明知系爭土地編定為既成道路，而仍蓄意隱瞞
        ，上訴人自得以權利瑕疵為由，主張解除契約。
（二）系爭建物並未達於被上訴人於廣告宣傳品中所標榜之室內使用空間可達三米二
      ，且就系爭建物尚存有諸多瑕疵，顯應負物之瑕疵擔保責任：
    １、依系爭買賣契約第一條之規定：「本預售屋之廣告宣傳品：：視同合約之一
        部份。」系爭建物內現所裝設之消防管致使用空間僅有二百九十八公分，已
        無法達於廣告宣傳品理由七標內榜其使用空間為三米二。
    ２、系爭建物天花板電路管線暴露在外，迄未改善補正。原審認為關於屋內管線
        外露的瑕疵，得藉由室內裝潢遮蔽之方式解決。然上訴人本無裝潢此部分之
        計劃及義務，況樣品屋中並無管線外露之情況，於交易的社會常情，消費者
        之認知有關管線亦均為隱藏式。
    ３、主浴室之馬桶位置距離浴缸太近、洗臉檯面及浴缸之品牌與系爭合約附件「
        建材設備說明」及「建物平面圖」約定不符。普通浴室之洗臉檯面品牌與系
        爭合約附件「建材設備說明」約定不符。關於上述浴室瑕疵部分，原審認此
        等瑕疵非謂重大」，其顯以「消費者應概括承受一切瑕疵」之邏輯進行審結
        。
（三）上訴人以不完全給付主張解約有理由：
      系爭買賣標的物有上述權利瑕疵及物之瑕疵，足見被上訴人所提出之給付不合
      於債之本旨，構成不完全給付，被上訴人所為之其他給付，對於上訴人已無利
      益，上訴人自得爰引民法第二百二十六條、二百二十七條之規定，以不完全給
      付為由，主張解除契約並請求全部不履行之損害賠償。
（四）上訴人以給付不能主張解約有理由：
      系爭房地被上訴人已自承出賣予第三人，係因可歸責於債務人之事由，致給付
      不能，上訴人爰依民法第二百二十六條，以準備書(四)狀繕本之送達為解除契約
      之意思表示，被上訴人即應依民法第二百五十九條回復原狀及依兩造買賣契約
      第十四條、第十九條返還已給付之價金及賠償同額之違約金。
（五）被上訴人解除契約不生之效力：
    １、上訴人前於八十九年四月十一日已以中和宜安郵局存證信函，對被上訴人主
        張物之瑕疵及權利瑕疵情形，更於函內要求被上訴人於同年四月底前補正瑕
        疵，逾期即解除系爭合約，詎被上訴人非但置之不理，反於八十九年八月十
        九日發函催告上訴人繳納價金，上訴人乃於八十九年八月二十四日以中和宜
        安郵局第八支局第三六０號存證信函，行使同時履行抗辯權，被上訴人自不
        得解除契約，其沒收價金充作違約金之主張亦顯無理由。
    ２、系爭房地瑕疵存在為兩造所不爭執，僅於瑕疵程度之價值認定不一而已。因
        此，上訴人之同時履行抗辯權，於主張時即屬合法，不因抗辯權之行使事後
        判斷為僅得減少價金，即否認其抗辯之實質意義。
（六）退步言之，縱認被上訴人解除契約為有理由，被上訴人有違約之情形，本件約
      定之違約金亦屬過高，應予酌減：
    １、有關於房地產價值高低及漲跌，除關係房地所在位置、發展潛力、使用分區
        、建材、環境等因素外，另買賣雙方個人主觀因素、社會經濟發展、市場需
        求之多寡、景氣榮枯，甚至政治環境及風氣均對房地產之價值影響甚大，故
        跌價損失僅為被上訴人主觀利益，不應由上訴人負擔。
    ２、違約金之合理標準，應以已繳納價金之百分之二十始為合理，況被上訴人刻
        意隱瞞系爭既成道路之事實已如前述，被上訴人沒收一百九十五萬元之違約
        金顯然過高。上訴人已繳納一百九十五萬元，百分之二十即為三十九萬元，
        上訴人認該三十九萬元內之違約金為合理範圍，超過部分即無理由。
三、證據：除援用原審之立證方法，補提郵局掛號郵件收據為證。
乙、被上訴人方面：
一、聲明：駁回上訴。
二、陳述：除與原判決記載相同者，茲予引用外，補稱：
（一）上訴人以權利瑕疵為由解除契約，並無理由：
    １、被上訴人從未擔保系爭社區乃「封閉獨立」之社區，且「開放空間」乃現代
        建築之趨勢，不僅可獲得容積上之優惠，更可增加整棟建築之空間美感，系
        爭建案本此理念，加以興築，並於買賣合約中標明採開放空間設計，故系爭
        建案一樓之空地本得供第三人自由通行。
    ２、被上訴人並無刻意隱瞞「現有巷道」之事實，僅係未於買賣契約中之附圖標
        上現有巷道，惟被上訴人施工及銷售現場並無刻意以廣告物或圍籬以遮掩該
        通路乃現有巷道之實情，上訴人購買預售屋，必親赴現場查看，豈有不知之
        理。再者，縱興建之房屋本體，與模型有出入，然本件爭執之「現有巷道」
        乃房屋興建前確實存在之實體。此外，被上訴人興建寶成皇家學院，全部社
        區一百三十九戶全部售出，除上訴人外，未聞其他客戶事後抱怨不知「現有
        巷道」之問題，此足證其他承購戶早知悉基地內存有「現有巷道」之事實。
    ３、系爭巷道之土地，乃社區基地內土也，依社區規劃設計本屬供不特定人使用
        ，非限縮僅土地所有人始得通行使用，就該土地使用功能上上訴人當初所認
        知與受編定為「現有巷道」後須供不特定第三人使用並無不同，該土地通常
        效用並不因受編定為「現有巷道」而有所減低。
    ４、況被上訴人自銷售迄自興建皆遵守法規未將該道路以圍籬圍入施工現場，使
        其保持前後暢通之原狀。來往客戶充其量僅可能誤認道路非本社區基地。再
        以，為既成道路之坐落位置而言，一望即明絕非為兩棟間之社區○○○○道
        ，故上訴人既謂其「明知」該現有道路屬社區基地且係具供第三人任意通行
        、使用之巷道，竟謂該土地仍屬所謂「認知上之瑕疵」，顯悖常理。況所謂
        「認知上之瑕疵」其法理依據為何？實非有據。
（二）上訴人以物之瑕疵為由解除契約，並無理由：
    １、被上訴人給付之內容，業經上訴人指示修改而有所改變，故有關上訴人所指
        系爭建物存有物之瑕疵或被上訴人有不完全給付之情形，自應以契約簽立後
        上訴人指示被上訴人修改施作之內容為判斷依據，而非以上訴人起訴狀所憑
        盡係依兩造原先合約所約定之內容（包括地板排水不佳、馬桶管線均未埋入
        壁內等問題）為主張依據，上訴人所稱瑕疵就如何不符約定，應負具體舉證
        之責。
    ２、有關「天花板電路管線均未埋入壁內而仍暴露在外」、「廚房壁磚未依上訴
        人業已指示之變更圖樣施工」等情，乃因該部分係上訴人要求變更原設計圖
        樣後，又不同意被上訴人施工解決所致，應屬上訴人拒絕受領問題，非可歸
        責於被上訴人不符合約約定之不完全給付。又天花板的高度，業符合兩造買
        賣契約附件二，況依系爭合約第十五條之約定，已排除上訴人得以建物有瑕
        疵或未盡事宜等情被上訴人須負物之擔保責任而解除契約之規定，故系爭建
        物縱有存物之瑕疵情形，上訴人亦非得逕向被上訴人主張應負物之瑕疵擔保
        責任而解除契約。
（三）上訴人以被上訴人不完全給付及給付不能主張解約，並無理由：
    １、系爭房屋並無交屋，上訴人如何主張不完全給付，又上訴人所稱既成巷道之
        「瑕疵」，基本上於契約成立時即已存在，故不得主張不完全給付情事。再
        者，不完全給付與給付不能仍為二種不同型態之主張，理論上無從併存主張
        ，被上訴人業已合法解除兩造間買賣契約，上訴人應不得以給付不能為由，
        主張解除契約。
    ２、依系爭買賣契約第十九條第一項之約定，被上訴人僅負有發生一物數賣或佔
        用他人土地情事時之權利瑕疵擔保責任。上訴人所指系爭巷道，存有供公眾
        通行之情形，顯非前開條文所指應由被上訴人負第十九條違約罰則事由，故
        上訴人亦無權主張被上訴人須另賠償上訴人所繳價金以充作違約金。
（四）被上訴人解約有理由：
    １、上訴人八十九年四月十一日中和宜安郵局之存證信函，僅舉出於系爭建物「
        主浴室」、「普浴室」、「大門玄關地坪」、「廚房」、「天花板電線管線
        」、「停車場入口間空地」等處發現缺失及要求被上訴人解決處理，並未據
        此就其應給付價金之義務，主張同時履行抗辯權或援引民法第三百六十八條
        規定表示拒絕支付價金。
　　２、上訴人並未於被上訴人八十九年十二月三十日解約前，就給付價金之義務主
　　　　張同時履行抗辯，上訴人八十九年八月二十四日存證信函並非向被上訴人營
　　　　業所址為發送。又上訴人提出之掛號郵件收據，其上雖蓋有富邦民生金融大
　　　　樓代收章，惟司法院八十年七月三十日（８０）廳民一字第０六二一號函釋
　　　　，除蓋管理委員會圓戳代收外，應由管理員以受僱人身份簽名或蓋其私章，
　　　　否則與民事訴訟法第一百三十七條規定不合，不生合法送達效力，揆諸最高
　　　　法院五十年台上字第一五五０號判例意旨，上訴人於被上訴人解約前，仍須
　　　　負遲延責任。
    ３、上訴人僅繳付至第十四期工程款即停止付款，被上訴人依買賣合約書第十三
        條第二項規定約定，分別於八十九年八月十九日、同年十一月三十日寄發催
        繳之存證信函，惟上訴人仍拒不繳付，被上訴人遂於八十九年十二月三十日
        寄發解約存證信函，解除系爭買賣契約，並依第十九條違約罰則規定沒收上
        訴人已繳價金計一百九十五萬元。系爭買賣契約，既於上訴人收受該解除契
        約意思表示之到達時已經溯及失效，則本件自不容許應負遲延給付責任之上
        訴人，再享有解除契約之解除權。系爭買賣契約既已經解除而失效，則上訴
        人所主張物之瑕疵擔保責任等請求權基礎，即失所據，其解約無理由。
（五）兩造已就本件違約金之約定，排除法院之核減權，且亦無過高之情事：
    １、系爭買賣契約不僅有違約金之約定，兩造且更進一步明文約定雙方不得主張
        過高或過低而要求增減或訴請法院判決酌增或酌減（參見系爭買賣契約第十
        九條第二款）。排除法院就有關違約金額之核減權，依私法自治原則，法院
        不應再審酌核減事宜。
    ２、退步言之，違約金過高之事實，應由債務人負舉證之責（參見最高法院五十
        四年台上字第一三二一號民事判決）。然上訴人並未證明如何違約金過高情
        事，謹泛泛空言謂違金之合理標準為「已繳納價金」之百分之二十，要無可
        取。且被上訴人於八十九年十二月三十日解除買賣契約後，約半年時間先後
        分別售出系爭房屋及車位，上訴人受有三百二十八萬六千元之損失，幾乎已
        達系爭房地總價百分之二十六。再觀之參以內政部所編印預售買賣契約書範
        本，其中關於違約之處罰，對預售房屋之違約金以不超過百分之二十為適當
        ，另參照內政部嗣於九十年修正之預售屋買賣契約範本，沒收之金額亦係以
        總價百分之十五為限度，本件上訴人沒收之違約金一百九十五萬元即約占系
        爭房屋（含車位）、土地總價額百分之十五，並未過高。
三、證據：除援用原審之立證方法外，補提預售屋買賣契約範本為證。
    理      由
甲、程序方面：
一、被上訴人之法定代理人原為林勝源，嗣於民國九十一年六月十四日本院二審程序
　　中變更登記為林大鈞，有公司變更登記表附卷可稽（見本院卷頁一二六），並經
　　其具狀承受訴訟，經核並無不合，自應准許。
二、上訴人於原審以權利瑕疵、物之瑕疵及不完全給付為由，主張解除契約，並依契
    約解除後之回復原狀請求權，請求返還價金，嗣於本院二審程序中，另主張給付
    不能亦為解約之理由，及被上訴人沒收價金充作違約金應予酌減，並返還所受領
    過高部分之價金，惟其訴訟標的法律關係仍為民法第二百五十九條契約解除後之
    回復原狀請求權，故上訴人於本院之上開主張，核屬法律上陳述之補充，非為訴
    之追加，且經被上訴人為本案之言詞辯論，於法自無不合，先予敘明。
乙、實體方面：
一、上訴人起訴主張：其於八十七年四月二十五日與被上訴人簽訂系爭買賣契約，向
    被上訴人購買坐落台北市○○區○○段一小段二五一等十一筆地號土地上推出「
　　寶成皇家學院」建案之第八層編號A3建物乙戶（下稱系爭建物）及其基地，暨地
　　下二層平面式第50號停車位乙位（合稱系爭房地），總價金為一千二百五十二萬
　　元，上訴人已依約繳付一百九十五萬元，詎系爭建物之大樓與停車場出口間之空
　　地竟成為既成巷道，致上訴人所購系爭建物基地存有權利瑕疵之情事。又被上訴
　　人未依約施工，上訴人所購得之系爭建物有天花板電路管線均未埋入壁內、未達
　　廣告宣傳品所載明「標準層戶戶樓高三米二」之約定、主浴室馬桶位置離浴缸太
　　近、洗臉檯及浴缸等建材品牌不符、普通浴室洗臉檯品牌不符等物之瑕疵。而上
　　訴人業經催告被上訴人補正上述瑕疵，惟被上訴人置之不理，復發函催告上訴人
　　繳納價金，上訴人乃依法行使同時履行抗辯權，則被上訴人自不得解除契約，其
　　沒收價金充作違約金，亦顯無理由。況被上訴人已將系爭房地轉售第三人，顯係
　　可歸責被上訴人之事由致給付不能，上訴人自得以系爭房地有權利瑕疵、物之瑕
　　疵及被上訴人有不完全給付、給付不能之情形，主張解除契約。退步言之，縱認
　　被上訴人解除契約為有理由，本件約定之違約金亦屬過高，應予酌減，被上訴人
　　應將沒收過高部分之價金返還。爰依系爭合約第十四條第一項、第十九條約定及
　　民法第二百五十九條規定，請求被上訴人返還價金及給付同額之違約金。
二、被上訴人則抗辯如左：
  (一)上訴人就系爭巷道之自由使用權能內容並未受有影響，是系爭巷道並無所謂權
      利瑕疵之情形。況上訴人於買受系爭建物之初，即已明知有系爭巷道之存在，
      且被上訴人從未擔保該社區為封閉性社區，亦未刻意隱瞞系爭巷道存在之事實
      ，於施工及銷售現場並無以廣告物或圍籬以遮掩該通路乃現有巷道之實情，上
      訴人購買預售屋，必親赴現場查看，當已知悉系爭巷道之存在，自無權利瑕疵
      之可言。又上訴人所指系爭巷道存有供公眾通行之情形，亦與系爭買賣合約第
      十九條約定之權利瑕疵擔保責任不同，故上訴人無權依上開約定請求被上訴人
      賠償違約金。
  (二)被上訴人業依上訴人指示而變更原設計圖樣，上訴人主張系爭建物有物之瑕疵
      ，自應舉證證明。況上訴人主張之電路管線外露，乃上訴人不同意被上訴人施
      工解決所致，要難認被上訴人有何責任；又系爭建物室內淨高三０三公分，加
      上樓地板之厚度及地板所鋪設之水泥漿厚度五公分，已達樓高三米二，並無不
      合合約約定。上訴人以物之瑕疵為由解除契約，為無理由。
  (三)本件買賣並無交屋，系爭房地亦無權利瑕疵及物之瑕疵之情形，且上訴人所指
      之系爭巷道於系爭買賣契約成立時即已存在，故上訴人不得主張被上訴人不完
      全給付而解除契約。
  (四)上訴人於被上訴人寄發催繳之存證信函後，並未依限繳款，被上訴人復於八十
      九年十二月三十日表示解除契約，系爭買賣契約顯已因解除而失其效力，被上
      訴人自有權轉售系爭房地。而上訴人既未於被上訴人解約前就給付價金之義務
      主張同時履行抗辯，自仍應負遲延給付責任，且應負遲延給付責任之上訴人，
      自無解除契約之解除權可言。
  (五)本件違約金之約定，兩造已於系爭買賣契約明定排除法院酌減權，依私法自治
      原則，法院不應再審酌核減事宜。況本件上訴人沒收之違約金一百九十五萬元
      ，僅約占系爭房地總價額百分之十五，並未過高。
三、兩造不爭執之事實：
    上訴人於八十七年四月二十五日與被上訴人簽訂系爭買賣契約，向被上訴人購買
    系爭房地，總價金為一千二百五十二萬元，上訴人已依約繳付一百九十五萬元，
    系爭建物之大樓與停車場出口間之空地為既成巷道等情，為兩造所不爭執，並有
    土地及預定建物買賣合約書、竣工圖附卷可稽，且經原審至現場勘驗屬實，並製
    有勘驗筆錄足參，自堪信為真實。
四、兩造之爭點及論斷：
    上訴人另主張系爭房地有系爭巷道之存在，構成權利瑕疵；且被上訴人未依約施
    工，系爭建物有上述樓高不足等物之瑕疵，經上訴人催告補正，被上訴人仍置之
    不理，嗣並將系爭房地轉賣第三人，上訴人自得以系爭房地有權利瑕疵、物之瑕
    疵及被上訴人不完全給付、給付不能為由，解除契約。而上訴人業已依依法行使
    同時履行抗辯權，被上訴人以上訴人遲延給付價金為由解除契約並沒收價金，均
    無理由，且本件約定之違約金亦屬過高等情，則為被上訴人所否認，並以前揭情
    詞置辯。是兩造之爭點為：(一)上訴人以權利瑕疵、物之瑕疵及被上訴人不完全
    給付、給付不能為由，解除契約，有無理由？(二)被上訴人以上訴人給付遲延為
    由，解除契約，有無理由？(三)兩造約定之違約金是否過高？茲論述如左：
  (一)關於上訴人以權利瑕疵、物之瑕疵及被上訴人不完全給付、給付不能為由，解
      除契約之爭點：
    １、上訴人主張系爭巷道構成權利瑕疵部分：
      (１)按出賣人應擔保第三人就買賣之標的物，對於買受人不得主張任何權利，
          民法第三百四十九條固有明文。惟上訴人所買受之系爭建物基地存有既成
          巷道，而系爭巷道部分之土地持分，被上訴人得辦理移轉登記與上訴人所
          有，又系爭巷道所在之空地，本即規劃供通行使用，另未提供其他使用收
          益之用途等情，為兩造所不爭執，則縱住戶以外之不特定他人亦得行走通
          過系爭巷道，對於上訴人上述通行使用之所有權效用，亦難認有所妨礙。
          況不特定公眾就系爭巷道之通行，僅係公用地役關係之反射利益，與私法
          上地役權之性質不同，核與第三人對於買受人享有之所有權，得主張權利
          之情形亦屬有別，即認對於系爭建物住戶之私密性有所影響，亦難認構成
          權利瑕疵。
      (２)又既成道路成立公用地役關係，首須為不特定之公眾通行所必要，而非僅
          為通行之便利或省時；其次，於公眾通行之初，土地所有權人並無阻止之
          情事；其三，需經歷之年代久遠而未曾中斷，所謂年代久遠應以一般人無
          復記憶其確實之起始，僅能知其梗概為必要（大法官會議解釋釋字第四百
          號解釋理由書參照）。由此可知，對既成巷道主張公用地役關係並非一蹴
          可幾之事，兩造既不爭執系爭巷道為既成道路，足見不特定公眾通行於系
          爭巷道之時間顯已年代久遠而未曾中斷。參以被上訴人預售系爭房地時，
          其廣告平面圖、廣告模型及契約所附之平面圖，均標示建物大樓及停車場
          間有系爭巷道之存在，顯係為配合該巷道所在位置致未另為設計規劃其他
          用途，則上訴人所辯系爭巷道於系爭買賣契約成立前即已存在，堪以採信
          。而上訴人復未舉證證明買受系爭房地當時，被上訴人有故意掩飾遮擋現
          場巷道之情形，則依上述既成巷道之特性，上訴人於房屋預售現場，就不
          特定之公眾通行系爭巷道之狀況，當可觀見而有所預期，則上訴人僅以廣
          告模型中，系爭巷道與社區○○道路所漆顏色不同，遽指無從得知系爭巷
          道可供第三人通行，實難採信。被上訴人所辯上訴人於契約成立時已知有
          系爭巷道存在之情，衡情堪採。則上訴人主張被上訴人就系爭巷道應負權
          利瑕疵擔保之責，依民法第三百五十一條前段之規定，亦屬無據。
      (３)系爭買賣契約第十四條第一項約定「本合約標的物乙方（即被上訴人）保
          證產權清楚，絕無一物數賣或佔用他人土地之情事。訂約後發覺本合約標
          的物有上述糾紛致影響甲方（即上訴人）權利時，甲方得定相當期限催告
          乙方解決，倘逾期乙方仍不解決時，甲方得解除本合約，雙方並同意依第
          十九條違約罰則規定處理。」，準此，被上訴人所保證產權清楚之內容，
          係指「絕無一物數賣或佔用他人土地之情事」而言，則上訴人以系爭巷道
          得供第三人通行構成權利瑕疵為由，援引系爭合約第十四條第一項約定，
          主張解除系爭買賣契約，並依民法第二百五十九條、系爭買賣契約第十九
          條請求返還已付價金及同額違約金，即屬無據。
    ２、上訴人主張系爭建物有物之瑕疵部分：
        上訴人主張物之瑕疵部分，經兩造於本院整理並協議簡化爭點後，係指系爭
        建物有天花板電路管線外露、樓層高度未達廣告宣傳之三米二、主浴室馬桶
　　　　位置離浴缸太近、洗臉檯及浴缸品牌不符、普通浴室洗臉檯品牌不符（見本
　　　　院卷頁二○一）。茲分述之：
      (１)系爭買賣契約第一條約定：「本預售屋之廣告宣傳品：：視同合約之一部
          份。」，則上訴人主張被上訴人製作之廣告宣傳品內容為合約之一部，核
          屬有據。惟依建築技術規則建築設計施工編第一章用語定義第一條第十款
          之規定：「樓層高度：依室內地板面至其直上層地板面之高度」，又系爭
          買賣契約附件二亦約明：「標準層住家：標準層之樓地板中心線每層距離
          為三米二」，準此，上訴人所指之廣告宣傳品理由七「標準層戶戶樓高三
          米二」，該樓層高度自應以上下樓地板之中心為界以為計算之依據，亦即
          應由室內淨高度再加計樓地板之厚度計算。而系爭建物室內樓層淨高三０
          三公分，加計樓地板之厚度及地板所鋪設水泥漿約三至五公分厚度，系爭
          建物樓高應已達三二０公分，業經原審至現場履勘無訛，有勘驗筆錄附卷
          可憑（見原審卷頁七三），則核與前開約定樓層高度並無不合，上訴人以
          系爭建物樓高不足為由，主張物之瑕疵，尚屬無據。
      (２)系爭建物室內天花板電路管線外露，固為兩造所不爭執，惟該電路管線外
          露之高度未達消防管線外露之高度，業經原審履勘現場屬實，且上訴人復
          未證明電路線外露有何影響電路流通功能或減損通常效用之情事，已難認
          有何物之瑕疵可言。況系爭建物尚未交屋，被上訴人曾要施工埋管線，為
          上訴人所拒絕，為兩造所不爭執 (見本院卷頁二○一、二○二) ，則上訴
          人主張被上訴人迄不改善補正，應負物之瑕疵擔保責任云云，自不足採。
      (３)主浴室之馬桶距離浴缸二十公分，亦經原審勘驗明確，惟上訴人就此有何
          減損或妨礙其使用浴缸或馬桶之功能或效用，並未舉證以實其說，即難認
          此部分有物之瑕疵。至主浴室洗臉檯面及浴缸之品牌、及普通浴室洗臉檯
          面之品牌，業據被上訴人提出浴缸建材之買賣合約書及材料驗收單為證，
          上訴人雖否認該等私文書之真正，惟自陳無法舉證被上訴人施作之品牌為
          何及有何不符合約之情形（見本院卷頁二○一），則其據此主張物之瑕疵
          ，亦不足採。
      (４)上訴人主張系爭建物上述物之瑕疵，既不足採，則上訴人以物之瑕疵為由
          ，主張解除系爭買賣契約，並依民法第二百五十九條、系爭買賣契約第十
          九條請求返還已付價金及同額違約金，自屬無據。
    ３、系爭房地並無上訴人所主張之權利瑕疵及物之瑕疵，已如上述，自難認被上
        訴人有何未依債之本旨提出給付之情事，則上訴人以上開瑕疵為由，主張被
        上訴人不完全給付，並以起訴狀繕本送達為解除契約之意思表示，請求被上
        訴人依民法第二百五十九條及系爭買賣契約第十九條返還價金及給付同額違
        約金，為無理由。至上訴人得否以給付不能為由，主張解除契約，涉及被上
        訴人之解約有無理由，容後敘之。
  (二)關於被上訴人以上訴人給付遲延為由，解除契約之爭點：
    １、按「甲方 (即上訴人)應按乙方 (即被上訴人)通知之時間、地點繳齊所需證
        件，並覓妥金融機構核准之連帶保證人，配合乙方辦理第一項貸款之一切手
        續：：倘甲方藉故拖延拒辦或要求銀行停止撥款，即視為甲方未如期繳付該
        貸款金額，以甲方違約論。」、「甲方應依本合約第二條分期付款表之規定
        ，於接獲乙方書面繳款通知單五日內自行向乙方指定之繳納地點或銀行專戶
        以現金或即期支票如數一次繳清。：：」、「依前項規定，如甲方：：逾期
        三十日未繳，並經乙方以存證信函催繳後七日內仍未繳者，雙方同意依第十
        九條違約罰則規定處理。」，為系爭買賣契約書第十二條第三項、第十三條
        所約明。又系爭買賣契約第十九條違約罰則第二項約定「甲方有第十一條第
        四項拒絕配合之情事或違反第十二條第三、四、五項或第十三條第二項或第
        二十一條第二項規定者，乙方得解除本合約，並沒收依本合約買賣總價款百
        分之二十計算之金額：：」，此有系爭買賣契約附卷可稽。
    ２、本件被上訴人於八十九年八月十九日發函催告上訴人依約辦理貸款一千零一
        萬元，上訴人收受該函後並未配合辦理貸款事宜，被上訴人復於八十九年十
        一月三十日寄發存證信函催告上訴人辦理上開貸款並繳納餘款五十六萬元，
        上訴人收受該函後迄未繳納其餘價金，為兩造所不爭執。而上訴人以前述有
        關權利瑕疵、物之瑕疵及不完全給付為由，主張解除契約，既無理由，即應
        依系爭買賣契約履行給付價金之義務，其以上開事由據為同時履行抗辯而拒
        付價金，尚屬無據。則被上訴人於合法催告被上訴人給付價金，上訴人仍未
        給付後，依前述契約第十二條第三項、第十三條及第十九條之約定，主張上
        訴人違約，於八十九年十二月三十日寄發存證信函表示解約，並沒收上訴人
        所繳之價金充作違約金，自屬有據，而該解約之存證信函業經上訴人於九十
　　　　年一月二十日收受，有存證信函及回執附原審卷可稽（見原審頁六八、六九
　　　　），則系爭買賣契約於被上訴人解約之意思表示到達上訴人時，即發生合法
　　　　解除之效力。
    ３、系爭買賣契約既經被上訴人於九十年一月二十日合法解除而溯及失效，與自
        始未訂約同，則被上訴人於契約解除後之九十年七月二十八日將系爭房地轉
        賣他人，自無不合。嗣上訴人復以被上訴人給付不能為由，於九十一年六月
        二十六日以準備書 (四)狀之送達表示解除契約 (見本院卷頁九○)，核屬無
        據。
  (三)關於兩造約定之違約金是否過高之爭點：
    １、按當事人得約定債務人不履行債務時，應支付違約金，民法第二百五十條第
        一項定有明文，是違約金契約係在確保債務之履行，而約定之違約金額過高
        者，法院得酌減至相當之數額，民法第二百五十二條亦有明文。準此，違約
        金過高之酌減，乃屬法院之職權，自不因系爭買賣契約第十九條約定「雙方
        互不得主張過高或過低而要求增減、或訴請法院判決酌增或酌減」，而得排
        除法院酌減之職權。
    ２、又約定之違約金是否相當，應依一般客觀事實，社會經濟狀況及債務人若能
        如期履行債務，債權人可得享受之一切利益為酌定之標準（最高法院四十九
        年臺上字第八０七號判例意旨參照）。本件兩造所約定損害賠償總額預定性
        質之違約金，為依買賣總價款百分之二十計算之金額，但該金額超過已繳價
        款者，則以已繳價款為限，已如上述，衡諸內政部所核定之預售屋買賣契約
        範本之違約金標準與本件約定相同、本件上訴人沒收之違約金一百九十五萬
        元，約占系爭房地總價額百分之十五及社會經濟狀況、上訴人若能如期履行
        債務時，被上訴人可享受之資金週轉利益等一切客觀事實，難認本件違約金
        有何過高之情形。是上訴人主張系爭違約金之約定過高應予酌減，尚不足採
        。
五、綜上所述，上訴人以系爭房地有權利瑕疵、物之瑕疵暨被上訴人有不完全給付、
    給付不能為由解除契約，及主張違約金過高，並依系爭合約第十四條第一項、第
    十九條約定及民法第二百五十九條規定，請求被上訴人返還價金及給付同額之違
    約金並加計利息，為無理由，不應准許。原審為上訴人敗訴之判決並駁回其假執
    行之聲請，於法並無不合。上訴人上訴意旨指摘原判決不當，求予廢棄改判，為
    無理由，應予駁回。
六、本件事證已明，兩造其餘主張攻擊防禦方法及所提之證據，核與判決結果並無影
    響，爰不再一一論述，附此敘明。
丙、據上論結，本件上訴為無理由，依民事訴訟法第四百四十九條第一項、第七十八
    條，判決如主文。
中　　　華　　　民　　　國　　九十一　　年　 　 十二　  月　　  十七　　日
                              民事第十一庭
                          　　　　審判長法　官　吳　景　源
                          　　　　　　　法　官　滕　允　潔
                          　　　　　　　法　官　鄭　純　惠
右正本係照原本作成。
如不服本判決，應於收受送達後二十日內向本院提出上訴書狀，其未表明上訴理由者
，應於提出上訴後二十日內向本院補提理由書狀（均須按他造當事人之人數附繕本）
上訴時應提出委任律師或具有律師資格之人之委任狀；委任有律師資格者，另應附具
律師及格證書及釋明委任人與受任人有民事訴訟法第四百六十六條之一第一項但書或
第二項（詳附註）所定關係之釋明文書影本。
中　　　華　　　民　　　國　　九十一　　年　 　 十二　  月　　  十七　　日
                                        書記官　張  淑  華
附註：
民事訴訟法第四百六十六條之一（第一項、第二項）：
對於第二審判決上訴，上訴人應委任律師為訴訟代理人。但上訴人或其法定代理人具
有律師資格者，不在此限。
上訴人之配偶、三親等內之血親、二親等內之姻親，或上訴人為法人、中央或地方機
關時，其所屬專任人員具有律師資格並經法院認為適當者，亦得為第三審訴訟代理人
。
